【裁判字號】    90,訴,539
【裁判日期】    900828
【裁判案由】    債務人異議之訴
【裁判全文】
臺灣屏東地方法院民事判決  九十年度訴字第五三九號
    原      告  丁○○
    訴訟代理人  錢康惠美
    被      告  乙○○
    訴訟代理人  陳瑞田
    被      告  甲○○
                丙○○
右當事人間債務人異議之訴事件，本院判決如左：
    主      文
原告之訴駁回。
訴訟費用由原告負擔。
    事      實
甲、原告方面：
一、聲明：求為判決（一）確認被告乙○○、甲○○就原告所有坐落屏東縣屏東市○○段一一一０號土地、面積二八二平方公尺，權利範圍二分之一設定抵押權而擔
    保之債權新台幣（下同）四百十萬元不存在。（二）被告應將屏東縣屏東市地政
    事務所於民國八十三年七月十九日屏登字第０二三二四九號就前項不動產二分之
    一權利所為新台幣四百八十萬元之抵押權登記予以塗銷。（三）本院八十七年執
    字第一四五一號拍賣抵押物強制執行事件就其不動產附表所示編號（２）土地屏
    東縣屏東市○○段一一一０號土地、面積二八二平方公尺，權利範圍二分之一拍
    賣所為強制執行程序應予撤銷。
二、陳述：
    被告丙○○與原告原共有坐落屏東縣屏東市○○段一一一０地號、一一０九之一
    地號二筆土地，其權利範圍各為二分之一，被告丙○○於八十三年七月十五日以
    前開二筆土地就其中二分之一共有權為其餘被告設定四百八十萬元之抵押權，嗣
    被告丙○○訴請分割前開二筆土地，經判決合併分割後，將其中附圖所示編號（
    Β）部分、面積二八二平方公尺分歸原告所有，並經辦畢分割登記，按分割共有
    物之判決兼形成判決及給付判決，則被告丙○○於分割判決後，向地政機關聲請
    分割時，應聲請原二筆土地各二分之一共有權設定之抵押權併由其分割後單獨取
    得所有權之土地全部承擔之，故原告分得之土地原共同二分之一之抵押權自應消
    滅，惟竟仍登記二分之一即屬有誤。詎被告乙○○、甲○○竟仍以原告分得之土
    地以原設定之抵押權向本院聲請拍賣該抵押物，爰訴請判決如聲明所示。
三、証據：提出土地登記簿謄本二件、判決書三件、裁定、公告函各一件為証。
乙、被告方面：
壹、被告乙○○及甲○○部分：
一、聲明：求為判決原告之訴駁回。
二、事實：
    原借款人即被告丙○○並未清償債權人即被告乙○○及甲○○任何金額，故債權
    債務並未消滅，原抵押物經分割後依民法第八百六十八條之規定並不受影響，且
    原告曾對拍賣抵押物之裁定提起抗告，經駁回確定在案，現原告復提出債務人異
    議之訴，嚴重影響被告之權益。
貳、被告丙○○部分：
    本件未行言詞辯論程序，被告丙○○復未提出書狀作何聲明或陳述以供本院審酌
    。
    理      由
一、原告起訴主張被告丙○○與原告原共有坐落屏東縣屏東市○○段一一一０地號、
    一一０九之一地號二筆土地，其權利範圍各為二分之一，被告丙○○於八十三年
    七月十五日以前開二筆土地就其中二分之一共有權為其餘被告設定四百八十萬元
    之抵押權，嗣被告丙○○訴請分割前開二筆土地，經判決合併分割後，將其中附
    圖所示編號（Β）部分、面積二八二平方公尺分歸原告所有，並經辦畢分割登記
    ，按分割共有物之判決兼形成判決及給付判決，則被告丙○○於分割判決後，向
    地政機關聲請分割時，應聲請原二筆土地各二分之一共有權設定之抵押權併由其
    分割後單獨取得所有權之土地全部承擔之，故原告分得之土地原共同二分之一之
    抵押權自應消滅，惟竟仍登記二分之一，即屬有誤。爰訴請判決確認被告乙○○
    、甲○○就原告所有坐落屏東縣屏東市○○段一一一０號土地、面積二八二平方
    公尺，權利範圍二分之一設定抵押權而擔保之債權不存在。被告應將屏東縣屏東
    市地政事務所於民國八十三年七月十九日屏登字第０二三二四九號就前項不動產
    二分之一權利所為新台幣四百八十萬元之抵押權登記予以塗銷。本院八十七年執
    字第一四五一號拍賣抵押物強制執行事件就其不動產附表所示編號（２）土地坐
    落屏東縣屏東市○○段一一一０號土地、面積二八二平方公尺，權利範圍二分之
    一拍賣所為強制執行程序應予撤銷等情。被告乙○○及甲○○則以原借款人即被
    告丙○○並未清償債權人即被告乙○○及甲○○任何金額，故債權債務並未消滅
    ，原抵押物經分割後依民法第八百六十八條之規定並不受影響等情置辯。
二、查本件原告起訴主張被告丙○○與原告原共有坐落屏東縣屏東市○○段一一一０
    地號、一一０九之一地號二筆土地，其權利範圍各為二分之一，被告丙○○於八
    十三年七月十五日以前開二筆土地就其中二分之一共有權為其餘被告設定四百八
    十萬元之抵押權，嗣被告丙○○訴請分割前開二筆土地，經判決合併分割後，業
    經將坐落屏東市○○段一一一０地號土地登記由原告取得，坐落同段一一一０之
    一地號土地由被告丙○○取得，而分歸原告取得之前揭土地仍轉載有被告乙○○
    、甲○○為抵押權人之抵押權等情，業據原告提出土地登記簿謄本為証，自堪信
    為真實。惟按抵押之不動產如經分割，或讓與其一部，或擔保一債權之數不動產
    而以其一讓與他人者，其抵押權不因此而受影響，民法第八百六十八條著有明文
    。而分別共有土地，部分共有人就應有部分設定抵押權者，於辦理共有物分割登
    記時，該抵押權按原應有部分轉載於分割後各宗土地之上，土地登記規則第九十
    四條亦定有明文。上揭規定係抵押物不受分割影響之原則性規定，但基於當事人
    私法自治原則，及尊重抵押權人處分權之考量下，立法者另於同規則第九十四條
    但書規定：「．．．但經先徵得抵押權人之同意者，該抵押權僅轉載於原設定人
    分割後取得之土地上。」始容許有例外之情況發生。又抵押權權利範圍之登記，
    得否加以更正，係為土地登記事項，依土地法第三十九條第一項前段及土地登記
    規則第四條第一項規定，乃屬登記機關之職掌，應由地政機關本於職權依法審查
    後決定之，尚非本院之職權。本件原告起訴主張其與被告丙○○共有之前揭土地
    業經判決分割，原存在於前揭土地上之抵押權自應轉載於被告丙○○分得之土地
    ，抵押權於原告分得之土地自應消滅云云，惟抵押權人即被告乙○○、甲○○並
    未同意抵押權僅由被告丙○○分得之土地承受，是本件抵押權人並未同意原存在
    於上揭土地分割前之抵押權轉載於被告丙○○分得之土地，依土地登記規則自應
    轉載於原告分得之土地上，是原告之主張顯無理由，爰不經言詞辯論，逕以判決
    駁回之。
據上論結，本件原告之訴為無理由，依民事訴訟法第二百四十九條第二項、第七十八
條，判決如主文。
中      華      民      國    九十      年      八      月    二十八    日
                                    臺灣屏東地方法院民事第二庭
~B法      官  黃義成
右為正本係照原本作成。
如不服本判決，應於收受送達後二十日內向本院提出上訴書狀，其未表明上訴理由者
，應於提出上訴後二十日內向本院補提理由書狀（均須按他造當事人之人數附繕本）
~B法院書記官  徐建功
中      華      民      國    九十      年      八      月    二十九    日


司法院資訊處製作；財團法人民間司法改革基金會備份。
